ACORDAO-COMPLETO-2527596

ACÓRDÃO 1736/2022 ATA 8/2022 - PRIMEIRA CÂMARA

VISTOS, relatados e discutidos estes autos de tomada de contas especial instaurada pelo Ministério do Desenvolvimento Regional, relativa ao termo de compromisso 366/2010, registro Siafi 662082, que teve por objeto a recuperação de estradas rurais e vias urbanas no município de Pracinha/SP.
ACORDAM os ministros do Tribunal de Contas da União, reunidos em sessão da 1ª Câmara, ante as razões expostas pelo relator, em:
9.1. considerar revéis, para todos os efeitos, o Sr. Waldomiro Alves Filho e a empresa Falcão Pavimentação e Obras Ltda., nos termos do art. 12, § 3º, da Lei 8.443/1992, dando-se prosseguimento ao processo;
9.2. julgar irregulares as contas do Sr. Waldomiro Alves Filho, com fundamento no art. 16, III, "b" e "c", da Lei 8.443/1992, e condená-lo, solidariamente com a empresa Falcão Pavimentação e Obras Ltda, ao pagamento das quantias a seguir especificadas, atualizadas monetariamente e acrescidas de juros de mora, calculados a partir das datas especificadas até a data do efetivo recolhimento, fixando o prazo de 15 (quinze) dias, a contar da notificação, para que comprove, perante o Tribunal (art. 214, III, "a", do RI/TCU) , o recolhimento da dívida aos cofres do Tesouro Nacional, na forma da legislação em vigor:
	Data de ocorrência
	Valor histórico (R$) 

	16/2/2011
	20.034,70

	17/3/2011
	57.998,78

	27/4/2011
	48.785,05

	27/5/2011
	40.968,29

	15/6/2011
	9.893,18

9.3. aplicar ao Sr. Waldomiro Alves Filho e à empresa Falcão Pavimentação e Obras Ltda, individualmente, com fundamento no art. 57 da Lei 8.443/1992, multa no valor de R$ 67.000,00 (sessenta e sete mil reais) , fixando prazo de 15 (quinze) dias, a contar da notificação, para que comprovem, perante este Tribunal (art. 214, III, "a", do RI/TCU) , o recolhimento da dívida aos cofres do Tesouro Nacional, atualizada monetariamente desde a data do presente acórdão até a do efetivo recolhimento, se for paga após o vencimento, na forma da legislação em vigor;
9.4. autorizar, desde logo, nos termos dos arts. 219, II, do RI/TCU e 28, II, da Lei 8.443/1992, a cobrança judicial das dívidas, caso não atendidas as notificações;
9.5. autorizar, desde logo, se requerido, com fundamento no art. 26, da Lei 8.443/1992, c/c o art. 217, §§ 1º e 2º, do RI/TCU, o parcelamento das dívidas em até 36 parcelas, incidindo, sobre cada parcela, corrigida monetariamente, os correspondentes acréscimos legais, fixando-lhes o prazo de 15 (quinze) dias, a contar do recebimento da notificação, para comprovar, perante o Tribunal, o recolhimento da primeira parcela, e de 30 (trinta) dias, a contar da parcela anterior, para comprovar o recolhimento das demais parcelas, devendo incidir, sobre cada valor mensal, atualizado monetariamente, os juros de mora devidos, no caso do débito, na forma prevista na legislação em vigor, alertando o responsável de que a falta de comprovação do pagamento de qualquer parcela importará o vencimento antecipado do saldo devedor, nos termos do § 2º do art. 217 do Regimento Interno deste Tribunal;
9.6. encaminhar cópia desta deliberação à Procuradoria da República no Estado de São Paulo, em cumprimento ao disposto no § 3º do art. 16 da Lei 8.443/1992;
9.7. enviar cópia deste acórdão ao Sr. Waldomiro Alves Filho e à empresa Falcão Pavimentação e Obras Ltda;
9.8. informar aos interessados que o inteiro teor da presente deliberação estará disponível, no dia seguinte a sua oficialização, para a consulta no endereço www.tcu.gov.br/acordaos.

Tomada de contas especial instaurada pelo Ministério do Desenvolvimento Regional em razão de não comprovação da regular aplicação dos recursos repassados por meio de Termo de compromisso, que teve como objeto a recuperação de estradas urbanas e rurais.

Primeira Câmara

Município de Pracinha/SP.

3. Responsáveis/Interessado:
3.1. Responsáveis: Falcão Pavimentação e Obras Ltda (03.863.765/0001-43); Waldomiro Alves Filho (XXX.487.478-XX).
3.2. Interessado: Ministério do Desenvolvimento Regional.

13.1. Ministros presentes: Walton Alencar Rodrigues (Presidente), Benjamin Zymler, Vital do Rêgo e Jorge Oliveira.
13.2. Ministros-Substitutos presentes: Augusto Sherman Cavalcanti e Weder de Oliveira (Relator).

WEDER DE OLIVEIRA

Reproduzo, a seguir, a instrução da Secretaria de Controle Externo de Tomada de Contas Especial (SecexTCE) , com os ajustes de forma pertinentes[footnoteRef:2]: [2:  Peças 82-84.] 
"INTRODUÇÃO
1.	Cuidam os autos de tomada de contas especial instaurada pelo Ministério do Desenvolvimento Regional, em desfavor de Waldomiro Alves Filho e de Falcão Pavimentação e Obras Ltda., em razão da não comprovação da regular aplicação dos recursos repassados pela União por meio do termo de compromisso 0366/2010, registro Siafi 662082, (peça 6) , firmado entre o então Ministério da Integração Nacional, atual Ministério do Desenvolvimento Regional, e a prefeitura municipal de Pracinha/SP, e que tinha por objeto a recuperação de estradas rurais e vias urbanas naquele município.
HISTÓRICO
2.	O termo de compromisso 0366/2010, registro Siafi 662082, foi firmado no valor de R$ 1.000.000,00, sem previsão de contrapartida. Teve vigência de 6/8/2010 a 1/8/2011, com prazo para apresentação da prestação de contas até 1/9/2011. Os repasses efetivos da União totalizaram R$ 1.000.000,00 (peça 7) .
3.	A prestação de contas e complementações enviadas foram analisadas por meio dos documentos constantes nas peças 39 e 40.
4.	O fundamento para a instauração da tomada de contas especial, conforme consignado na matriz de responsabilização elaborada pelo tomador de contas, foi a constatação da seguinte irregularidade: 
'Superfaturamento decorrente de sobrepreço na aplicação de recursos federais repassados por meio do termo de compromisso 0366/2010.'
5.	Os responsáveis arrolados na fase interna foram devidamente comunicados e, diante da ausência de justificativas suficientes para elidir a irregularidade e da não devolução dos recursos, instaurou-se a tomada de contas especial.
6.	Em 14/10/2020 o Secretário Nacional de Proteção e Defesa Civil substituto determinou que fosse instaurada a tomada de contas especial (peça 51) . O processo foi registrado no sistema e-TCE com o número 2882/2020.
7.	No relatório (peça 55) , o tomador de contas concluiu que o prejuízo importaria no valor original de R$ 210.865,35, imputando-se a responsabilidade a Waldomiro Alves Filho, ex-prefeito do município de Pracinha, no período de 1/1/2009 a 31/12/2012, na condição de gestor dos recursos, e Falcão Pavimentação e Obras Ltda, na condição de contratado.
8.	Em 26/1/2021, a Controladoria-Geral da União emitiu o relatório de auditoria (peça 58) , em concordância com o relatório do tomador de contas. O certificado de auditoria e o parecer do dirigente do órgão de controle interno concluíram pela irregularidade das presentes contas (peças 59 e 60) .
9.	Em 26/2/2021, o ministro responsável pela área atestou haver tomado conhecimento das conclusões contidas no relatório e certificado de auditoria, bem como do parecer conclusivo do dirigente do órgão de controle interno, manifestando-se pela irregularidade das contas, e determinou o encaminhamento do processo ao Tribunal de Contas da União (peça 61) .
10.	Na instrução inicial (peça 65) , analisando-se os documentos nos autos, concluiu-se pela necessidade de realização de citação para a seguinte irregularidade: 
10.1.	Irregularidade 1: superfaturamento decorrente de sobrepreço na aplicação de recursos federais repassados por meio do termo de compromisso 0366/2010.
10.1.1.	Evidências da irregularidade: documentos técnicos presentes nas peças 8, 21, 37, 39, 40 e 50.
10.1.2.	Normas infringidas: art. 37, caput, c/c o art. 70, parágrafo único, da Constituição da República Federativa do Brasil; art. 93 do Decreto-lei 200/1967; art. 66 do Decreto 93.872/1986; art. 3º, caput, 6º, IX, 'f' e 26, parágrafo único, III, da Lei 8.666/1993; art. 6º, II, 'd' da Portaria Interministerial 424, de 30 de dezembro de 2016.
10.2.	Débitos relacionados aos responsáveis Waldomiro Alves Filho e Falcão Pavimentação e Obras Ltda.:
	Data de ocorrência
	Valor histórico (R$) 

	16/2/2011
	53.220,05

	17/3/2011
	57.998,78

	27/4/2011
	48.785,05

	27/5/2011
	40.968,29

	15/6/2011
	9.893,18

10.2.1.	Cofre credor: Tesouro Nacional.
10.2.2.	Responsável: Falcão Pavimentação e Obras Ltda.
10.2.2.1.	Conduta: receber pagamento com sobrepreço no âmbito do termo de compromisso 0366/2010.
10.2.2.2.	Nexo de causalidade: o recebimento de pagamento com sobrepreço no âmbito do ajuste firmado entre a prefeitura municipal de Pracinha/SP e a empresa Falcão Pavimentação e Obras Ltda., decorrente da adjudicação à empresa do objeto licitado por meio da tomada de preço 05/2010, resultou em prejuízo ao erário equivalente à diferença entre o preço de mercado e o valor pago.
10.2.2.3.	Culpabilidade: não há excludentes de ilicitude, de culpabilidade e de punibilidade; é razoável supor que o administrador responsável pela pessoa jurídica tinha consciência da ilicitude de sua conduta; era exigível conduta diversa da praticada, qual seja, abster-se de fazer proposta de preços, contratar e receber pagamento eivado do vício de sobrepreço. 
10.2.3.	Responsável: Waldomiro Alves Filho.
10.2.3.1.	Conduta: realizar ou aprovar pagamento com sobrepreço no âmbito do Termo de Compromisso 0366/2010.
10.2.3.2.	Nexo de causalidade: a realização ou aprovação de pagamento com sobrepreço no âmbito do ajuste firmado entre a prefeitura municipal de Pracinha/SP e a empresa Falcão Pavimentação e Obras Ltda., decorrente da adjudicação à empresa do objeto licitado por meio da tomada de preço 05/2010, resultou em prejuízo ao erário equivalente à diferença entre o preço de mercado e o valor pago.
10.2.3.3.	Culpabilidade: não há excludentes de ilicitude, de culpabilidade e de punibilidade; é razoável supor que o responsável tinha consciência da ilicitude de sua conduta; era exigível conduta diversa da praticada, qual seja, certificar-se, por meio de verificação direta, pesquisa de preços ou escolha dos responsáveis pela informação sobre os preços de mercado, de que os itens a serem pagos não estavam eivados do vício de sobrepreço, para, caso contrário, tomar as providências necessárias para que a contratação se desse por preços de mercado ou abaixo desses.  
11.	Encaminhamento: citação.
12.	Em cumprimento ao pronunciamento da unidade (peça 67) , foi efetuada a citação dos responsáveis, nos moldes adiante:
a)	 Waldomiro Alves Filho - promovida a citação do responsável, conforme delineado adiante:
	Comunicação: Ofício 24799/2021 - Seproc (peça 71) 
Data da Expedição: 25/5/2021
Data da Ciência: 1/6/2021 (peça 73) 
Nome Recebedor: Mariane Alves 
Observação: Ofício enviado para o endereço do responsável, conforme pesquisa na base de dados no sistema da Receita Federal, custodiada pelo TCU.
Fim do prazo para a defesa: 16/6/2021
	
b)	 Falcão Pavimentação e Obras Ltda - promovida a citação do responsável, conforme delineado adiante:
	Comunicação: Ofício 24801/2021 - Seproc (peça 70) 
Data da Expedição: 25/5/2021
Data da Ciência: não houve (Mudou-se) (peça 72) 
Observação: Ofício enviado para o endereço do responsável, conforme pesquisa na base de dados no sistema da Receita Federal, custodiada pelo TCU.
	
	Comunicação: Ofício 44334/2021 - Seproc (peça 76) 
Data da Expedição: 10/9/2021
Data da Ciência: não houve (Desconhecido) (peça 77) 
Observação: Ofício enviado para o endereço do responsável, conforme pesquisa na base de dados no sistema da Receita Federal, custodiada pelo TCU (peça 74) .
	
	Comunicação: Ofício 44335/2021 - Seproc (peça 75) 
Data da Expedição: 10/9/2021
Data da Ciência: 21/9/2021 (peça 78) 
Nome Recebedor: Guilherme Oliveira
Observação: Ofício enviado para o endereço do responsável, conforme pesquisa na base de dados no sistema da Receita Federal, custodiada pelo TCU (peça 74) .
Fim do prazo para a defesa: 6/10/2021
	
	Comunicação: Edital 1469/2021 - Seproc (peça 79) 
Data da Publicação: 3/11/2021 (peça 80) 
Fim do prazo para a defesa: 18/11/2021
	
13.	Conforme despacho de conclusão das comunicações processuais (peça 81) , as providências inerentes às comunicações processuais foram concluídas. 
14.	Transcorrido o prazo regimental, os responsáveis Waldomiro Alves Filho e Falcão Pavimentação e Obras Ltda permaneceram silentes, devendo serem considerados revéis, nos termos do art. 12, § 3º, da Lei 8.443/1992.
ANÁLISE DOS PRESSUPOSTOS DE PROCEDIBILIDADE DA IN/TCU 71/2012
Avaliação de Viabilidade do Exercício do Contraditório e Ampla Defesa
15.	Verifica-se que não houve o transcurso de mais de dez anos desde o fato gerador sem que tenha havido a notificação dos responsáveis pela autoridade administrativa federal competente (art. 6º, II, c/c art. 19 da IN/TCU 71/2012, modificada pela IN/TCU 76/2016) , uma vez que o fato gerador da irregularidade sancionada ocorreu em 15/6/2011, e os responsáveis foram notificados sobre a irregularidade pela autoridade administrativa competente conforme abaixo:
15.1.	Waldomiro Alves Filho, por meio do ofício acostado à peça 42, recebido em 3/7/2020, conforme AR (peça 43) .
15.2.	Falcão Pavimentação e Obras Ltda, por meio do edital acostado à peça 48, publicado em 17/8/2020.
Valor de Constituição da TCE
16.	Verifica-se, ainda, que o valor atualizado do débito apurado (sem juros) em 1/1/2017 é de R$ 308.909,70, portanto superior ao limite mínimo de R$ 100.000,00, na forma estabelecida conforme os arts. 6º, I, e 19 da IN/TCU 71/2012, modificada pela IN/TCU 76/2016. 
OUTROS PROCESSOS/DÉBITOS NOS SISTEMAS DO TCU COM OS MESMOS RESPONSÁVEIS
17.		Informa-se que foi encontrado processo no Tribunal com os mesmos responsáveis:
	Responsável
	Processos

	Waldomiro Alves Filho
	Processo 039.252/2020-5 [TCE, aberto, 'TCE instaurada pelo (a) Ministério do Desenvolvimento Regional em razão de Não comprovação da regular aplicação dos recursos repassados pela União, Termo de compromisso TERMO COMP 0037/2011, firmado com o/a MINISTERIO DO DESENVOLVIMENTO REGIONAL, Siafi/Siconv 666534, função SEGURANCA PUBLICA, que teve como objeto Recuperação de Estradas Rurais e de Vias Urbanas (nº da TCE no sistema: 3212/2019) ']

18.	A tomada de contas especial está, assim, devidamente constituída e em condição de ser instruída.
EXAME TÉCNICO
Da validade das notificações:
19.	Preliminarmente, cumpre tecer breves considerações sobre a forma como são realizadas as comunicações processuais no TCU. A esse respeito, destacam-se o art. 179, do RI/TCU (Resolução 155, de 4/12/2002) e o art. 4º, III, § 1º, da Resolução TCU 170, de 30 de junho de 2004, in verbis:
'Art. 179. A citação, a audiência ou a notificação, bem como a comunicação de diligência, farse-ão:
I - mediante ciência da parte, efetivada por servidor designado, por meio eletrônico, fac-símile, telegrama ou qualquer outra forma, desde que fique confirmada inequivocamente a entrega da comunicação ao destinatário;
II - mediante carta registrada, com aviso de recebimento que comprove a entrega no endereço do destinatário;
III - por edital publicado no Diário Oficial da União, quando o seu destinatário não for localizado
 (...) 
Art. 3º As comunicações serão dirigidas ao responsável, ou ao interessado, ou ao dirigente de órgão ou entidade, ou ao representante legal ou ao procurador constituído nos autos, com poderes expressos no mandato para esse fim, por meio de:
I - correio eletrônico, fac-símile ou telegrama;
II - servidor designado;
III - carta registrada, com aviso de recebimento;
IV - edital publicado no Diário Oficial da União, quando o seu destinatário não for localizado, nas hipóteses em que seja necessário o exercício de defesa.
Art. 4º. Consideram-se entregues as comunicações:
I - efetivadas conforme disposto nos incisos I e II do artigo anterior, mediante confirmação da ciência do destinatário;
II - realizadas na forma prevista no inciso III do artigo anterior, com o retorno do aviso de recebimento, entregue comprovadamente no endereço do destinatário;
III - na data de publicação do edital no Diário Oficial da União, quando realizadas na forma prevista no inciso IV do artigo anterior.
§ 1º O endereço do destinatário deverá ser previamente confirmado mediante consulta aos sistemas disponíveis ao Tribunal ou a outros meios de informação, a qual deverá ser juntada ao respectivo processo. (...) '
20.	Bem se vê, portanto, que a validade da citação via postal não depende de que o aviso de recebimento seja assinado pelo próprio destinatário da comunicação, o que dispensa, no caso em tela, a entrega do AR em 'mãos próprias'. A exigência da norma é no sentido de o Tribunal verificar se a correspondência foi entregue no endereço correto, residindo aqui a necessidade de certeza inequívoca. 
21.	Não é outra a orientação da jurisprudência do TCU, conforme se verifica dos julgados a seguir transcritos:
'São válidas as comunicações processuais entregues, mediante carta registrada, no endereço correto do responsável, não havendo necessidade de que o recebimento seja feito por ele próprio'. (Acórdão 3648/2013-TCU-Segunda Câmara, relator min. José Jorge) ;
'É prescindível a entrega pessoal das comunicações pelo TCU, razão pela qual não há necessidade de que o aviso de recebimento seja assinado pelo próprio destinatário. Entregandose a correspondência no endereço correto do destinatário, presume-se o recebimento da citação.' (Acórdão 1019/2008-TCU-Plenário, relator min. Benjamin Zymler) ;
'As comunicações do TCU, inclusive as citações, deverão ser realizadas mediante Aviso de Recebimento - AR, via Empresa Brasileira de Correios e Telégrafos, bastando para sua validade que se demonstre que a correspondência foi entregue no endereço correto.' (Acórdão 1526/2007-TCU-Plenário, relator min. Aroldo Cedraz) .
22.	A validade do critério de comunicação processual do TCU foi referendada pelo Supremo Tribunal Federal, nos termos do julgamento do MS-AgR 25.816/DF, por meio do qual se afirmou a desnecessidade da ciência pessoal do interessado, entendendo-se suficiente a comprovação da entrega do 'AR' no endereço do destinatário:
'Ementa: agravo regimental. Mandado de segurança. Desnecessidade de intimação pessoal das decisões do tribunal de contas da união. art. 179 do regimento interno do TCU. Intimação do ato impugnado por carta registrada, iniciado o prazo do art. 18 da lei nº 1.533/51 da data constante do aviso de recebimento. Decadência reconhecida. Agravo improvido.
O envio de carta registrada com aviso de recebimento está expressamente enumerado entre os meios de comunicação de que dispõe o Tribunal de Contas da União para proceder às suas intimações.
O inciso II do art. 179 do Regimento Interno do TCU é claro ao exigir apenas a comprovação da entrega no endereço do destinatário, bastando o aviso de recebimento simples.'
Da revelia dos responsáveis Waldomiro Alves Filho e Falcão Pavimentação e Obras Ltda
23.	No caso vertente, a citação de cada um dos responsáveis (Waldomiro Alves Filho e Falcão Pavimentação e Obras Ltda) se deu em endereços provenientes de pesquisas de endereços realizadas pelo TCU (vide parágrafos acima) . No caso da empresa Falcão, devido ao insucesso de realizar a citação da sociedade Falcão Pavimentação e Obras Ltda em endereços constantes na base de dados da Receita custodiada pelo TCU (peça 74) , buscou-se a notificação em endereços provenientes das bases de dados públicas custodiadas pelo TCU (TSE e Renach) e das bases de dados do próprio TCU. A entrega dos ofícios citatórios nesses endereços não ficou comprovada, razão pela qual promoveu-se a notificação por edital publicado no Diário Oficial da União (peça 79) . Adicionalmente, foi encaminhado ofício a seu representante legal, conforme peças 74, 75 e 78.
24.	Importante destacar que, antes de promover a citação por edital, para assegurar a ampla defesa, buscaram-se outros meios possíveis para localizar e citar os responsáveis, nos limites da razoabilidade, fazendo juntar aos autos informação comprobatória dos diferentes meios experimentados que restaram frustrados, tal como se demonstrou no item anterior da presente instrução (Acórdão 4851/2017-TCU-Primeira Câmara, relator min. Augusto Sherman) .
25.	Nos processos do TCU, a revelia não leva à presunção de que seriam verdadeiras todas as imputações levantadas contra os responsáveis, diferentemente do que ocorre no processo civil, em que a revelia do réu opera a presunção da verdade dos fatos narrados pelo autor (Acórdão 1009/2018-TCU-Plenário, relator min. Bruno Dantas; 2369/2013 - TCU - Plenário, relator min. Benjamin Zymler e 2449/2013 - TCU - Plenário, relator min. Benjamin Zymler) . Dessa forma, a avaliação da responsabilidade do agente não pode prescindir da prova existente no processo ou para ele carreada. 
26.	Ao não apresentar sua defesa, os responsáveis deixaram de produzir prova da regular aplicação dos recursos sob sua responsabilidade, em afronta às normas que impõem aos gestores públicos a obrigação legal de, sempre que demandados pelos órgãos de controle, apresentar os documentos que demonstrem a correta utilização das verbas públicas, a exemplo do contido no art. 93 do Decreto-Lei 200/1967: 'Quem quer que utilize dinheiros públicos terá de justificar seu bom e regular emprego na conformidade das leis, regulamentos e normas emanadas das autoridades administrativas competentes.' 
27.	Mesmo as alegações de defesa não sendo apresentadas, considerando o princípio da verdade real que rege esta Corte, procurou-se buscar, em manifestações dos responsáveis na fase interna desta Tomada de Contas Especial, se havia algum argumento que pudesse ser aproveitado a seu favor. 
28.	No entanto, os responsáveis não se manifestaram na fase interna (peça 55, item 7.2.3) , não havendo, assim, nenhum argumento que possa vir a ser analisado e posteriormente servir para afastar as irregularidades apontadas.
29.	O uso de recursos federais no pagamento do objeto do Termo de Compromisso 0366/2010 por valor acima da média dos preços de mercado resultou em prejuízo ao erário. É obrigação dos gestores de recursos públicos pesquisar o mercado de forma a impedir contratações por valores com sobrepreço, seja no contrato original, seja em eventuais termos aditivos. Conforme voto que fundamentou o Acórdão 1755/2004-TCU-Plenário: 
'Entendo que, tanto no caso específico do 'jogo de planilha', quanto em qualquer outra hipótese conducente à ocorrência de desvios nos custos contratados, deve a Administração e este Tribunal acercarem-se dos cuidados necessários e suficientes para garantir que os preços pactuados, quer seja no contrato original, quer seja em aditivos, estejam compatíveis com os preços praticados no mercado. Esse o critério inicial e essencial, vez que é o parâmetro de controle estabelecido pela Lei 8.666/93.
12. Com relação a aditivos, existe, sem dúvida, um segundo critério, que se refere à compatibilidade de novos valores e quantitativos então estabelecidos com aqueles constantes do contrato original. 
13. Poder-se-ia citar, ainda, um terceiro critério, também a ser considerado em caso de celebração de aditivos, que é o da manutenção do equilíbrio econômico-financeiro do contrato.'
30.	No caso concreto, no que tange à meta 1 - recuperação de 40,00 km de estradas vicinais, foi apurado terem sido recuperados 14,95 km. Conforme consta da nota técnica 1/2020/COA/CGEA/DOP/SEDEC-MDR (peça 40) , elaborada com base no relatório de vistoria técnica constante da peça 37, o custo considerado para os serviços de conservação de rodovias não pavimentadas, em setembro de 2010, com base no Sistema de Custos Rodoviários - Sicro 2, alcançava R$ 33.600,00/km. Tendo sido apurada a realização de 14,95 km, deveriam ter sido pagos à empresa contratada R$ 502.320,00. Como foram pagos R$ 680.041,05, apurou-se superfaturamento no montante de R$ 177.721,05.
31.	Por meio do parecer financeiro 190/2020, a Divisão de Tomada de Contas Especiais do Ministério do Desenvolvimento Regional verificou que os rendimentos financeiros obtidos por meio da aplicação, no mercado financeiro, dos recursos recebidos pela prefeitura de Pracinha foram utilizados no objeto contratado (peça 50) .
32.	A Divisão de Tomada de Contas Especiais, na composição do demonstrativo de débito (peça 50, p. 6) , considerou a aplicação de 30% sobre o valor das notas fiscais 497, 13-1, 27-1, 36-1 e 39-1, tendo adotado a premissa de que todos os pagamentos realizados para a recuperação de estradas rurais foram efetuados com superfaturamento decorrente de sobrepreço de 30% sobre o valor de mercado. Com isso, foi construída a tabela reproduzida no item 10.2 desta instrução.
33.	No que diz respeito à meta 2, qual seja, recuperação de vias urbanas, o MDR concluiu pela execução de 1,24 km de serviços de restauração com solução com revestimento CBUQ 3cm-Pista e TSD-Acostamento. Ao levantarem o custo desse serviço, os analistas do Ministério apuraram o valor de R$ 299.777,75/km. Com isso, concluíram que não teria havido sobrepreço na execução da meta 1, posto que o valor pago foi 14% inferior a R$ 371.724,41 (resultado da multiplicação de 1,24 km pelo valor de R$ 299.777,75/km) .
34.	Em se tratando de processo em que as partes interessadas não se manifestaram acerca das irregularidades imputadas, não há elementos para que se possa efetivamente aferir e reconhecer a ocorrência de boa-fé na conduta dos responsáveis, podendo este Tribunal, desde logo, proferir o julgamento de mérito pela irregularidade das contas, conforme os termos dos §§ 2º e 6º do art. 202 do RI/TCU (Acórdão 2064/2011-TCU-Primeira Câmara (relator min. Ubiratan Aguiar) , 6.182/2011-TCU-1ª Câmara (relator min. Weder de Oliveira) , 4.072/2010-TCU-1ª Câmara (relator min. Valmir Campelo) , 1.189/2009-TCU-1ª Câmara (relator min. Marcos Bemquerer) , 731/2008-TCU-Plenário (relator min. Aroldo Cedraz) .
35.	Dessa forma, os responsáveis Waldomiro Alves Filho e Falcão Pavimentação e Obras Ltda devem ser considerados revéis, nos termos do art. 12, § 3º, da Lei 8.443/1992, devendo as suas contas serem julgadas irregulares, condenando-os solidariamente ao débito apurado e aplicando-lhes a multa prevista no art. 57 da Lei 8.443/1992.
Prescrição da Pretensão Punitiva
36.	Vale ressaltar que a pretensão punitiva do TCU, conforme Acórdão 1441/2016-TCU-Plenário, Relator Min. Benjamin Zymler, que uniformizou a jurisprudência acerca dessa questão, subordina-se ao prazo geral de prescrição indicado no art. 205 do Código Civil, que é de dez anos, contado da data de ocorrência da irregularidade sancionada, nos termos do art. 189 do Código Civil, sendo este prazo interrompido pelo ato que ordenar a citação, a audiência ou a oitiva dos responsáveis.
37.	No caso em exame, não ocorreu a prescrição, uma vez que a irregularidade sancionada ocorreu em 15/6/2011, e o ato de ordenação da citação ocorreu em 12/5/2021.
CONCLUSÃO
38.	Em face da análise promovida na seção 'Exame Técnico', verifica-se que os responsáveis Waldomiro Alves Filho e Falcão Pavimentação e Obras Ltda não lograram comprovar a boa e regular aplicação dos recursos. Instados a se manifestar, optaram pelo silêncio, configurando a revelia, nos termos do § 3º, do art. 12, da Lei 8.443/1992. Ademais, inexistem nos autos elementos que demonstrem a boa-fé dos responsáveis ou a ocorrência de outras excludentes de culpabilidade.
39.	Verifica-se também que não houve a prescrição da pretensão punitiva, conforme análise já realizada.
40.	Tendo em vista que não constam dos autos elementos que permitam reconhecer a boa-fé dos responsáveis, sugere-se que as suas contas sejam julgadas irregulares, nos termos do art. 202, § 6º, do RI/TCU, com a imputação do débito atualizado monetariamente e acrescido de juros de mora, nos termos do art. 202, § 1º do RI/TCU, descontado o valor eventualmente recolhido, com a aplicação da multa prevista no art. 57 da Lei 8.443/1992.
41.	Por fim, como não houve elementos que pudessem modificar o entendimento acerca das irregularidades em apuração, mantém-se a matriz de responsabilização presente na peça 64.
PROPOSTA DE ENCAMINHAMENTO
42.	Diante do exposto, submetemos os autos à consideração superior, propondo ao Tribunal:
a)	considerar revéis os responsáveis Waldomiro Alves Filho e Falcão Pavimentação e Obras Ltda, para todos os efeitos, dando-se prosseguimento ao processo, com fulcro no art. 12, § 3º, da Lei 8.443/1992; 
b)	julgar irregulares, nos termos dos arts. 1º, I, 16, III, 'b' e 'c', da Lei 8.443/1992, c/c os arts. 19 e 23, III, da mesma Lei, as contas dos responsáveis Waldomiro Alves Filho e Falcão Pavimentação e Obras Ltda, condenando-os solidariamente ao pagamento das importâncias a seguir especificadas, atualizadas monetariamente e acrescidas dos juros de mora, calculadas a partir das datas discriminadas até a data da efetiva quitação do débito, fixando-lhes o prazo de quinze dias, para que comprovem, perante o Tribunal, o recolhimento das referidas quantias aos cofres do Tesouro Nacional, nos termos do art. 23, III, 'a', da citada lei, c/c o art. 214, III, 'a', do RI/TCU.  
Débitos relacionados ao responsável Falcão Pavimentação e Obras Ltda em solidariedade com Waldomiro Alves Filho:
	Data de ocorrência
	Valor histórico (R$) 

	16/2/2011
	53.220,05

	17/3/2011
	57.998,78

	27/4/2011
	48.785,05

	27/5/2011
	40.968,29

	15/6/2011
	9.893,18

Valor atualizado do débito (com juros) em 18/1/2022: R$ 418.889,86.
c)	aplicar individualmente aos responsáveis Waldomiro Alves Filho e Falcão Pavimentação e Obras Ltda a multa prevista no art. 57 da Lei 8.443/1992 c/c o art. 267 do RI/TCU, fixando-lhes o prazo de quinze dias, a contar da notificação, para que comprovem, perante o Tribunal (art. 214, III, 'a', do RI/TCU) , o recolhimento da dívida aos cofres do Tesouro Nacional, atualizada monetariamente desde a data do acórdão proferido por este Tribunal até a data do efetivo recolhimento, se paga após o vencimento, na forma da legislação em vigor;
d)	autorizar, desde logo, a cobrança judicial das dívidas, caso não atendidas as notificações, na forma do disposto no art. 28, II, da Lei 8.443/1992;
e)	autorizar também, desde logo, se requerido, com fundamento no art. 26 da Lei 8.443, de 1992, c/c o art. 217, §§ 1º e 2º do RI/TCU, o parcelamento da (s) dívida (s) em até 36 parcelas, incidindo, sobre cada parcela, corrigida monetariamente, os correspondentes acréscimos legais, fixando-lhes o prazo de quinze dias, a contar do recebimento da notificação, para comprovar, perante o Tribunal, o recolhimento da primeira parcela, e de trinta dias, a contar da parcela anterior, para comprovar os recolhimentos das demais parcelas, devendo incidir, sobre cada valor mensal, atualizado monetariamente, os juros de mora devidos, no caso do débito, na forma prevista na legislação em vigor, alertando os responsáveis de que a falta de comprovação do recolhimento de qualquer parcela importará o vencimento antecipado do saldo devedor, nos termos do § 2º do art. 217 do RI/TCU; 
f)	enviar cópia do Acórdão a ser prolatado à Procuradoria da República no Estado de SP, nos termos do § 3º do art. 16 da Lei 8.443/1992, c/c o § 7º do art. 209 do RI/TCU, para adoção das medidas cabíveis; e
g)	enviar cópia do Acórdão que vier a ser proferido ao Ministério do Desenvolvimento Regional e aos responsáveis, para ciência;
h)	informar à Procuradoria da República no Estado de SP, ao Ministério do Desenvolvimento Regional e aos responsáveis que a presente deliberação, acompanhada do Relatório e do Voto que a fundamenta, está disponível para a consulta no endereço www.tcu.gov.br/acordaos, além de esclarecer que, caso requerido, o TCU poderá fornecer sem custos as correspondentes cópias, de forma impressa; e
i)	informar à Procuradoria da República no Estado de SP que, nos termos do parágrafo único do art. 62 da Resolução TCU 259/2014, os procuradores e membros do Ministério Público credenciados nesta Corte podem acessar os presentes autos de forma eletrônica e automática, ressalvados apenas os casos de eventuais peças classificadas como sigilosas, as quais requerem solicitação formal."
O MP/TCU, representado pelo subprocurador-geral Paulo Soares Bugarin, manifestou-se de acordo com a proposta da unidade instrutiva[footnoteRef:3]. [3:  Peça 85.] 
É o relatório.

não há.

Subprocurador-Geral Paulo Soares Bugarin.

TOMADA DE CONTAS ESPECIAL. EXTINTO MINISTÉRIO DA INTEGRAÇÃO NACIONAL. TERMO DE COMPROMISSO PARA RECUPERAÇÃO DE ESTRADAS RURAIS E VIAS URBANAS. IMPUGNAÇÃO PARCIAL DAS DESPESAS. CITAÇÃO. REVELIA. CONTAS IRREGULARES. DÉBITO E MULTA. COMUNICAÇÕES.

TOMADA DE CONTAS ESPECIAL (TCE)

Secretaria de Controle Externo de Tomada de Contas Especial (SecexTCE).

Trata-se de tomada de contas especial instaurada pelo Ministério do Desenvolvimento Regional em desfavor do Sr. Waldomiro Alves Filho, ex-prefeito do município de Pracinha/SP (gestão 1/1/2009 a 31/12/2012) e da empresa Falcão Pavimentação e Obras Ltda., em razão da não comprovação da regular aplicação dos recursos repassados pela União por meio do termo de compromisso 366/2010[footnoteRef:2], firmado entre o extinto Ministério da Integração Nacional e ente municipal, que teve por objeto a recuperação de estradas rurais e vias urbanas naquele município. [2:  Registro Siafi 662082 (peça 6) .] 
O termo de compromisso foi assinado no valor de R$ 1.000.000,00, sem previsão de contrapartida. Teve vigência de 6/8/2010 a 1/8/2011, devendo a prestação de contas ser apresentada até 1º/9/2011. A liberação total dos recursos ocorreu em 24/8/2010[footnoteRef:3]. [3:  Peça 17, p. 2.] 
Conforme o plano de trabalho, a proposta de ajuste encaminhada ao ministério tinha como objetivo obter recursos para a recuperação de estradas rurais (meta 1) e vias urbanas (meta 2) que haviam sofrido danos decorrentes do excesso de chuva no final de 2009[footnoteRef:4]. [4:  Peça 2.] 
Para a realização dos serviços, foi contratada a empresa Falcão Pavimentação e Obras Ltda., vencedora de tomada de preços promovida pelo município[footnoteRef:5]. O valor gasto foi de R$ 1.033.229,34. A diferença a maior refere-se à utilização de recursos de aplicação financeira (R$ 33.185,34) e pagamento de tarifas bancárias (R$ 44,00) [footnoteRef:6]. [5:  Peça 24.]  [6:  Parecer financeiro 190/2020/DTCE/CDTCE/CGPC/Diorf/Secog/SE-MDR (peça 50, p. 4) .] 
Na análise da prestação de contas, apontou-se como irregularidade o "superfaturamento decorrente de sobrepreço na aplicação de recursos federais repassados por meio do termo de compromisso 0366/2010"[footnoteRef:7]. [7:  Peça 54.] 
O referido sobrepreço foi detectado no que tange à meta 1, conforme nota técnica elaborada pela Secretaria Nacional de Proteção e Defesa Civil do MDR[footnoteRef:8], a qual utilizou como parâmetros os custos dos serviços de conservação de rodovias não pavimentadas constantes do Sistema de Custos Rodoviários (Sicro 2) , em setembro de 2010. No que diz respeito à meta 2, não foi constatado pagamento a maior. [8:  Nota técnica 1/2020/COA/CGEA/DOP/Sedec-MDR (peça 40) .] 
Os responsáveis arrolados na fase interna foram notificados sobre o problema e, diante da ausência de justificativas suficientes para elidir a irregularidade e da não devolução dos recursos, instaurou-se a tomada de contas especial.
O tomador de contas[footnoteRef:9] concluiu que o prejuízo importaria no valor histórico de R$ 210.865,35, imputando-se a responsabilidade ao ex-prefeito e à contratada Falcão Pavimentação e Obras Ltda. O órgão de controle interno anuiu às referidas conclusões[footnoteRef:10]. [9:  Relatório de TCE 10/2021 (peça 55) .]  [10:  Peça 58-60.] 
A SecexTCE promoveu a citação do Sr. Waldomiro Alves Filho e da Falcão Pavimentação e Obras Ltda. para que apresentassem alegações de defesa ou recolhessem o débito decorrente do superfaturamento constatado pelo concedente.
Devidamente citados, os responsáveis não apresentaram defesa, devendo ser considerados revéis, nos termos do art. 12, § 3º, da Lei 8.443/1992.
Diante dos fatos apontados, a unidade instrutiva propôs o julgamento pela irregularidade das contas, condenando-os em débito solidário e em multa proporcional ao débito[footnoteRef:11]. [11:  Peça 82-84.] 
O MP/TCU anuiu em essência à proposta da unidade instrutiva[footnoteRef:12]. [12:  Peça 85.] 
Dito isso, observo que cabe uma correção quanto ao cálculo do débito tratado nos autos.
De acordo com o parecer financeiro emitido pela Secretaria de Coordenação Estrutural e Gestão Corporativa do MDR[footnoteRef:13], o total pago relativo à meta 1 correspondeu a R$ 713.185,34, e o débito totalizaria R$ 210.865,35, "sendo R$ 177.680,00 de recursos federais e R$ 33.185,34 de rendimentos", valor acolhido pelo tomador de contas e adotado pela unidade instrutiva quando da realização da citação. [13:  Parecer financeiro 190/2020/DTCE/CDTCE/CGPC/Diorf/Secog/SE-MDR (peça 50, p. 4) .] 
Entretanto, do valor do débito, devem ser excluídos os rendimentos da aplicação dos recursos federais repassados, consoante a jurisprudência do Tribunal[footnoteRef:14]. Tal exclusão é necessária com vistas a evitar a cobrança em duplicidade, pois o método de cálculo do sistema Débito do Tribunal já inclui a atualização monetária e os juros de mora. [14:  Vide, por exemplo, acórdãos 8098/2014, 2979/2014, 2512/2014 e 1172/2014, da 1ª Câmara e Acórdão 4447/2014-TCU-Segunda Câmara.] 
Não há necessidade de retificação da citação realizada, pois o ajuste é benéfico ao responsável - resulta em débito inferior ao calculado pela secretaria e deve incidir sobre a parcela mais antiga do débito, até o atingimento do saldo correto da dívida.
Desse modo, estas contas devem ser julgadas irregulares, sendo o responsável condenado, solidariamente com a contratada, ao pagamento de débito.
No caso em exame, consoante apontado pela unidade instrutiva, não ocorreu a prescrição da pretensão punitiva do Tribunal, conforme os critérios estabelecidos pelo Acórdão 1441/2016-TCU-Plenário.
Diante do exposto, manifesto-me pela aprovação do acórdão que ora submeto à apreciação deste Colegiado.
TCU, Sala das Sessões, em 29 de março de 2022.
Weder de Oliveira 
Relator